【裁判字號】    91,交聲更,12
【裁判日期】    920212
【裁判案由】    聲明異議
【裁判全文】
臺灣臺南地方法院交通事件裁定                    九十一年度交聲更字第一二號
    移送機關  交通部公路總局嘉義區監理所新營監理站
    受處分人
    即異議人  甲○○  女三十四.
右列受處分人因違反道路交通管理處罰條例案件，對於交通部公路總局嘉義區監理所
新營監理站民國九十一年六月七日所為之裁決處分（處分案號：新監裁違字第裁七三
—Ｍ00000000號）聲明異議，前經本院以九十一年度交聲字第二四五號裁定
原處分部分撤銷，移送機關提起抗告後，復經臺灣高等法院臺南分院以九十一年度交
抗字第一四三號將原裁定撤銷並發回更審，本院裁定如左：
    主  文
原處分關於「駕駛執照吊扣期間駕車」、「罰鍰新臺幣壹萬貳仟元」及「吊銷駕駛執
照」部分均撤銷。
甲○○汽車駕駛人，駕駛車輛未隨身攜帶駕駛執照，處罰鍰新臺幣陸佰元。
    理  由
一、本件原處分意旨略以：受處分人即異議人甲○○於民國九十一年四月七日晚間九
    時四分許，騎駛車號ＶＴＧ—１８３號輕型機車，行經台南縣六甲鄉○○街與信
    義街之交岔路口時，因未依規定配戴安全帽（此部分未據異議人提出異議），而
    為執勤之台南縣警察局保安警察隊警員發現攔檢，後來並查知異議人未攜帶行車
    執照（未帶行照部分另據異議人自動繳款結案），且未隨身攜帶駕駛執照，而當
    場開單舉發；後因異議人僅考領有普通小型車駕駛執照，而未考領亦未申領任何
    機車駕駛執照，且其上開小型車駕駛執照，於九十一年二月間，即因駕車在高速
    公路違規而遭易處吊扣，吊扣期間為九十一年三月三十日起至同年六月二十九日
    止，是其小型車駕駛執照於本件違規當時，仍屬吊扣處分期間，故原處分機關即
    移送機關交通部公路總局嘉義區監理所新營監理站，乃以異議人於駕駛執照吊扣
    期間駕車，而依照道路交通管理處罰條例第二十一條第一項第七款之規定，裁處
    異議人罰鍰新臺幣一萬二千元（未依規定戴安全帽部分則另裁處罰鍰新臺幣五百
    元，合計為新臺幣一萬二千五百元），並依同條第四項之規定，吊銷異議人之普
    通小型車駕駛執照等語。
二、受處分人即異議人甲○○對其於小型車駕駛執照易處吊扣期間，未申領輕型機車
    駕照而騎乘輕型機車違規之事實，並無異議，惟辯稱：其係騎機車違規與汽車無
    關，且其並未於汽車駕照吊扣期間駕駛汽車，並未違反道路交通管理處罰條例第
    二十一條第一項第七款之規定等語。
三、經查：
    （一）按汽車駕駛執照為駕駛汽車之許可憑證，由駕駛人向公路監理機關申請登
          記，考驗及格後發給之；又汽車駕駛人取得高一級車類之駕駛資格者，應
          換發駕駛執照，並准其駕駛較低級車類之車輛，已領有小型車駕駛執照者
          ，得駕駛輕型機器腳踏車；已領有重型機器腳踏車駕駛執照者，得駕駛輕
          型機器腳踏車，道路交通安全規則第五十條第一項、第六十一條第四款、
          第五款分別定有明文。又目前公路監理作業實務上，如駕駛人已考領有汽
          車駕駛執照而無重型或輕型機車駕照，欲申請輕型機車駕照者，得憑其有
          效汽車駕駛執照，免考申領輕型機車駕駛執照，亦有交通部公路總局嘉義
          區監理所新營監理站（九一）嘉監新字第九一０一二六七號函可資查考（
          附於本院九十一年度交聲字第一三一號卷內）。足見業已取得小型車駕駛
          執照者，得以其小型車駕駛執照作為駕駛輕型機器腳踏車（以下簡稱輕型
          機車）之許可憑證，其駕駛輕型機車之資格與考領輕型機車駕駛執照之駕
          駛人並無差異，此由已領有重型機車駕駛執照者，不會亦無必要再去考領
          輕型機車駕駛執照，即可明瞭，再觀諸道路交通管理處罰條例及道路交通
          安全規則，對於持小型車駕駛執照駕駛輕型機車之駕駛人，未設任何特別
          限制，與考領輕型機車駕駛執照之駕駛人完全相同，上開說明實屬當然之
          解釋。是領有小型車駕駛執照之駕駛人若駕駛輕型機車違反道路交通管理
          處罰條例而受公路主管機關裁罰時，被處分人有無輕型機車駕駛執照，應
          不得為主管機關區別不同處罰方式之準據，否則即與行政程序法第六條明
          文揭示之禁止差別待遇原則有違。
    （二）駕駛執照之吊扣或吊銷，乃公路主管機關對於違反道路交通管理相關法令
          之駕駛人所為之處罰，衡其性質為不利於人民之裁罰性行政處分，此類處
          分對人民權利侵害之程度，固難與刑事處罰相提並論，惟既已構成人民自
          由權利之限制，其構成要件及法律效果仍應以法律或法律具體授權之命令
          明確規定，且不得任由行政機關以解釋之方式，擴張其範圍。按汽車駕駛
          人於駕駛執照吊扣期間駕車者，處新臺幣六千元以上一萬二千元以下罰鍰
          ，並當場禁止其駕駛及扣留其車輛牌照；並吊銷其駕駛執照，為道路交通
          管理處罰條例第二十一條第一項第七款、第四項所明定，自其構成要件觀
          之，該條第一項第七款僅謂「駕駛執照吊扣期間駕車」，解釋上固不排除
          小型車駕駛執照吊扣期間駕駛輕型機車之行為，惟觀諸同條例第六十八條
          ，既就吊扣或吊銷駕駛執照處分之效力擴張另行規定，足見純就第二十一
          條第一項第七款之規定而言，其所指涉者，僅及於駕駛人於駕駛執照吊扣
          期間，仍駕駛其被吊扣之駕駛執照所許可之特定類型車輛，並未擴張至事
          後駕駛其他類型車輛之情形，否則立法者自無庸就吊扣、吊銷駕駛執照處
          分效力之擴張，另於第六十八條為特別規定。是駕駛人所持小型車駕駛執
          照遭吊扣者，倘無第六十八條所定應一併吊扣各級車類駕駛執照之情形，
          應認其於駕駛執照吊扣期間駕駛輕型機車，並未違反第二十一條第一項第
          七款之規定。
    （三）且按汽車駕駛人，因違反本條例及道路交通安全規則之規定，受吊扣或吊
          銷駕駛執照處分時，吊扣或吊銷其持有各級車類之駕駛執照，道路交通管
          理處罰條例第六十八條固定有明文。上開條文雖未區分吊扣或吊銷駕駛執
          照之原因，惟道路交通管理處罰條例所定吊扣或吊銷駕駛執照之處分，除
          針對諸如出借駕駛執照或允許無駕駛執照之人駕駛其車輛（第二十三條）
          、不依規定接受道路交通安全講習，經再通知仍不參加（第二十四條）、
          裝載不依規定致人死傷（第二十九條至第三十條）、於高速公路或設站管
          制之道路，不遵管制之規定（第三十三條）、酒醉、吸食毒品或管制藥品
          而駕駛（第三十五條）、營業小客車駕駛人在執業期間犯罪（第三十七條
          ）、危險駕車（第四十三條）、駕車犯罪（第六十一條）、肇事逃逸（第
          六十二條）等對交通安全或他人生命財產造成重大危害或有重大危害之虞
          之行為外，依照第六十五條第一項第三款之規定，汽車所有人、駕駛人違
          反道路交通管理，經主管機關裁決後逾十五日未向管轄地方法院聲明異議
          ，或其聲明異議經法院裁定確定，而不依裁決或裁定繳納罰鍰者，按其罰
          鍰數額，易處吊扣汽車牌照或駕駛執照一個月至三個月；不依期限繳送汽
          車牌照或駕駛執照者，吊銷其汽車牌照或駕駛執照。此類吊扣或吊銷駕駛
          執照之處分，條文既明定為「易處」，自屬罰鍰之替代，駕駛人受此類吊
          扣或吊銷駕駛執照之處分，僅係無法繳納罰鍰，並無前述對交通安全或他
          人生命財產造成重大危害或有重大危害之虞之行為，應無一併吊扣或吊銷
          其各級車類駕駛執照之必要。況，倘認駕駛人受此類易處吊扣或吊銷駕駛
          執照之處分後，仍應依道路交通管理處罰條例第六十八條規定，一併吊扣
          或吊銷其各級車類駕駛執照，則無異以駕駛人之資力作為決定是否適用第
          六十八條之依據；換言之，倘駕駛人繳納罰鍰，則無庸吊扣或吊銷任何駕
          駛執照；若無資力繳納，則吊扣或吊銷其所有各級車類駕駛執照。若依此
          解釋方式，將使不同違規事實最終同受公路主管機關相同之處分，此顯與
          平等原則相違，其不當之處至為明顯，故就此應做「目的性限縮」解釋，
          應認駕駛人受易處吊扣或吊銷駕駛執照之處分者，並無道路交通管理處罰
          條例第六十八條之適用。是持小型車駕駛執照之駕駛人因違反道路交通管
          理相關法令，遭主管機關裁處罰鍰而不繳納，致受易處吊扣或吊銷駕駛執
          照處分者，其依道路交通安全規則第六十一條第四款所取得之駕駛輕型機
          車之資格並未一併遭吊扣或吊銷，仍得駕駛輕型機車，並未違反道路交通
          管理處罰條例第二十一條第一項第七款之規定。交通部九十年十一月二十
          日交路九十字第０六三一一九號函及同年月二十八日交路九十字第０六五
          九八七號函，未區分吊扣或吊銷駕駛執照之原因，逕認駕駛人於領用小型
          車駕照吊扣期間，駕駛輕型機車之行為均屬違反該條例第二十一條第一項
          第七款之規定，應依同條第四項吊銷駕駛人原吊扣之小型車駕駛執照之函
          釋，揆諸前開說明，顯有未當。況法官於審判時應就具體案情，依獨立確
          信之判斷，認定事實，適用法律，不受行政機關函釋之拘束，乃屬當然（
          大法官會議釋字第四０七號解釋參照），而交通部上開二函釋之見解，僅
          係行政機關就交通管理事件各項違規裁罰所為行政命令，而其有不當之處
          既已如前述，本院自得就具體案情表示不同見解，不受其拘束。又，道路
          交通管理處罰條例第六十八條同時吊扣或吊銷駕駛人各級車類駕駛執照之
          規定，並未排除機車駕駛執照，倘駕駛人因其駕駛行為對交通安全或他人
          生命財產造成重大危害或有重大危害之虞，致受吊扣或吊銷駕駛執照之處
          分，則駕駛人所有機車駕駛執照或依道路交通安全規則第六十一條所取得
          駕駛輕型機車之資格，自同在吊扣或吊銷之列，均合予敘明。
四、另按汽車（含機器腳踏車）駕駛人，有駕駛車輛未隨身攜帶駕駛執照情形者，處
    新臺幣三百元以上六百元以下罰鍰，並責令補辦登記、補照、換照或禁止駕駛，
    道路交通管理處罰條例第二十五條第三款定有明文。而查異議人其前雖已考領有
    小型車駕駛執照，然其並未憑其有效之小型車駕駛執照，免考申領輕型機車駕駛
    執照，而依前述，異議人既係在小型車駕駛執照遭吊扣之期間內，另行駕駛輕型
    機車，則其在駕駛輕型機車時顯然無從隨身攜帶該小型車駕駛執照以供查驗，則
    其在小型車駕駛執照遭吊扣期間另行駕駛輕型機車之行為，即屬未隨身攜帶駕駛
    執照之違規行為，殆無疑義。
五、綜上所述，本件受處分人即異議人甲○○所考領之小型車駕駛執照，既係遭公路
    主管機關易處吊扣處分，依前開說明，並無道路交通管理處罰條例第六十八條之
    適用，應認異議人基於道路交通安全規則第六十一條第四款所取得駕駛輕型機車
    之資格，仍有效存在，不因其小型車駕駛執照遭易處吊扣處分而受影響。惟異議
    人既係在小型車駕駛執照遭吊扣之期間內，另行駕駛輕型機車，且未依規定免考
    申領輕型機車駕駛執照，則其駕駛輕型機車行為應屬未隨身攜帶駕駛執照之違規
    行為，並非違反道路交通管理處罰條例第二十一條第一項第七款之規定。從而，
    本件異議人之異議經核為有理由，原處分機關認係屬違反道路交通管理處罰條例
    第二十一條第一項第七款之規定，而裁處異議人罰鍰新臺幣一萬二千元，並依同
    條第四項之規定，吊銷異議人之小型車駕駛執照，經核尚非適法，故應由本院將
    原裁決有關該部分之處分均予以撤銷，另為裁定如主文第二項所示，以資適法。
六、據上論斷，應依道路交通案件處理辦法第二十條前段，裁定如主文。
中      華      民      國      九十二      年      二    月    十二    日
                                  臺灣臺南地方法院交通法庭
                                      法  官  張  瑛  宗
右正本證明與原本無異
如不服本裁定應於送達後五日內向本院提出抗告狀
                                      書記官  陳  志  德
中      華      民      國      九十二      年      二    月    十四    日


司法院資訊處製作；財團法人民間司法改革基金會備份。
